【裁判字號】    95,簡上,251
【裁判日期】    970828
【裁判案由】    確認本票債權不存在
【裁判全文】
臺灣桃園地方法院民事判決             95年度簡上字第251號
上  訴  人  丙○○
訴訟代理人  謝志明律師
被 上 訴人  乙○○
上列當事人間請求確認本票債權不存在事件，上訴人對於中華民
國95年10月18日本院桃園簡易庭95年度桃簡字第23號第1 審簡易
判決提起上訴，於97年8 月7 日言詞辯論終結，本院判決如下：
    主      文
原判決（除減縮部分外）關於駁回上訴人後開第二項之訴部分，
及訴訟費用之裁判均廢棄。
確認被上訴人持有上訴人簽發，發票日為民國九十四年二月十九
日，票據號碼為ＷＧ二一○五一一號，票面金額為新台幣貳佰伍
拾萬元之本票壹張，超過票面金額新台幣壹佰萬元之票據權利不
存在。
其餘上訴駁回。
第一、二審訴訟費用（除減縮部分外）由上訴人負擔五分之一，
餘由被上訴人負擔。
    事實及理由
一、上訴人於原審請求確認被上訴人所執伊簽發，發票日為民國
    94年2 月19日，票據號碼為WG210511號，票面金額為新台幣
    （下同）2,500,000 元之本票（下稱系爭本票）票據權利不
    存在，嗣於本審減縮其聲明如後開聲明所示，核屬減縮應受
    判決事項之聲明，依民事訴訟法第436 條之1 第3 項準用第
    446 條第1 項但書、第255 條第1 項第3 款規定，應予准許
    。
二、被上訴人經合法通知，無正當理由，未於言詞辯論期日到場
    ，核無民事訴訟法第386 條所列各款情形，爰依上訴人之聲
    請，由其一造辯論而為判決。
三、上訴人起訴主張：被上訴人執有伊簽發系爭本票，經鈞院94
    年度票字第8590號裁定准予強制執行後，並聲請鈞院強制執
    行，惟上訴人係於94年2 月19日委託友人甲○○代為辦理臺
    南區中小企業銀行股份有限公司（現改制京城商業銀行股份
    有限公司1,600,000 元及臺東區中小企業銀行股份有限公司
    900,000 元，合計2,500,000 元之個人信用貸款供上訴人使
    用，因此簽發同額之系爭本票作為擔保，嗣甲○○未獲各該
    銀行核准信貸，系爭本票原因關係不存在。又系爭本票係上
    訴人簽發後直接交付被上訴人，兩造就系爭本票係直接前後
    手，上訴人得以兩造間原因關係為抗辯，縱被上訴人係自甲○○處取得系爭本票，然其取得系爭本票無相當對價，上訴
    人與呂宗憲間並無債權債務關係，上訴人亦得執以對抗被上
    訴人，被上訴人未曾交付現金2,500,000 元予上訴人，且迄
    今僅舉證證明曾為上訴人代償卡費486,878 元及借款180,00
    0 元合計666,878 元，惟其餘金額被上訴人未能舉證證明與
    上訴人間有借款及交付金錢之事實，爰請求判決確認被上訴
    人所執系爭本票超過666,878元之票據權利不存在等語。
四、被上訴人未於言詞辯論期日到場，據其前於準備程序聲明及
    陳述略以：上訴人經由甲○○為其作保而向被上訴人借款2,
    500,000 元用以解決債務問題，系爭本票係由上訴人簽發後
    ，經甲○○背書後交付被上訴人執有，被上訴人與上訴人間
    並非直接前後手，被上訴人行使系爭本票權利，就其基礎之
    原因關係有效存在，不負舉證責任，如上訴人抗辯被上訴人
    取得系爭本票係無對價或以不相當對價取得，應由上訴人負
    舉證責任。又被上訴人確為上訴人代償積欠銀行卡債及地下
    錢莊借款債務合計752,878 元，並於94年2 月16日自所經營
    之合勝行銷顧問有限公司之合作金庫銀行股份有限公司活期
    存款帳戶內提領現金2,500,000 元，扣除上開已代償之數額
    後，交付賸餘款項予甲○○，被上訴人係以相當對價取得系
    爭本票，自得對上訴人主張票據權利等語資為抗辯。
五、原審為上訴人全部敗訴之判決，上訴人全部聲明不服，提起
    上訴後減縮請求，為上訴聲明：(1)原判決廢棄。(2)確認被上
    訴人執有系爭本票超過666,878 元之票據權利不存在。被上
    訴人未於言詞辯論期日到場，據其前於準備程序期日聲明：
    認諾上訴人主張系爭本票超過1,000,000 元之票據權利不存
    在，駁回其餘上訴。
六、兩造不爭執之事實：
  (一)被上訴人執有上訴人簽發經甲○○背書之系爭本票，聲請本
    院94年度票字第8590號裁定准予強制執行後，並聲請強制執
    行（見原審卷第173 頁至第174 頁）。
  (二)被上訴人為上訴人代償其積欠銀行卡費486,878 元及借款債
    務180,000 元合計666,878 元（見本院卷第88頁及原審卷第
    167 頁）。
  (三)被上訴人就系爭本票債權僅止於1,000,000 元，其餘1,500,
    000 元部分本票債權不存在（見本院卷第106 頁、第117 頁
    ，按：被上訴人於準備程序期日就系爭本票於1,500,000 元
    部分之票據債權不存在為認諾，雖不生民事訴訟法第384 條
    規定認諾之效力，然應不失已生對於他造主張之事實為自認
    之效力。）。
七、本件兩造爭點為：(一)被上訴人與上訴人間就系爭本票是否為
    直接前後手，故上訴人得直接援其間原因關係為抗辯？(二)兩
    造若非系爭本票之直接前後手，上訴人得否援票據法第14條
    第2 項規定，主張被上訴人取得系爭本票出於不相當對價，
    而不得享有票據上權利？茲分別論斷如後：
  (一)按記名本票應依背書及交付而轉讓，此觀票據法第124 條準
    用第30條第1 項規定甚明。證人甲○○證稱：上訴人簽發系
    爭本票後直接交付予被上訴人，事隔半年後，被上訴人始持
    該本票要求伊背書等語（見本院卷第90頁、第91頁），惟系
    爭本票為記名本票，非經受款人即證人甲○○背書，則無從
    轉讓票據權利，上訴人簽發系爭本票後縱係直接交付予被上
    訴人，既未先經證人甲○○於系爭本票背書，被上訴人自無
    從受讓並主張票據權利，嗣後證人甲○○已於系爭本票背書
    再交付予被上訴人，被上訴人始得受讓系爭本票權利，足認
    系爭本票係由上訴人簽發，先轉讓予甲○○，再由甲○○背
    書轉讓予被上訴人。況票據為文義證券（形式證券），不允
    債務人以其他立證方法變更或補充其文義（最高法院85年台
    上字第1398號判決參照）。依前開系爭本票票面文義記載，
    亦僅能憑以認定呂宗憲就系爭本票為上訴人之直接後手，上
    訴人主張就系爭本票伊與被上訴人係直接前後手關係，尚難
    採信。從而，上訴人即不得直接援其與被上訴人間所存抗辯
    事由對抗被上訴人。
  (二)次按「無對價或以不相當之對價取得票據者，不得享有優於
    其前手之權利。」，票據法第14條第2 項定有明文。票據行
    為係不要因行為，執票人不負證明關於給付原因之責任，如
    票據債務人主張執票人取得票據係無對價或以不相當對價取
    得，應由該債務人負舉證責任。上訴人主張被上訴人由甲○○取得系爭本票，為無對價或以不相當對價取得之事實，為
    被上訴人所否認，證人甲○○證稱：「（就上訴人簽發該本
    票之始末為陳述）丙○○跟我在部隊服役時，因丙○○有債
    務的問題，我在外面有認識乙○○，得知乙○○從事金融代
    辦服務，丙○○有信用卡、現金卡問題，就介紹乙○○給丙○○認識。乙○○幫丙○○清償銀行債務加起來約壹佰多萬
    ，乙○○要求丙○○簽發本票。」，「（乙○○幫丙○○償
    債壹佰多萬，為何本票金額兩百伍拾萬，又為何受款人是寫
    你）受款人是乙○○要求丙○○寫上去的，金額也是乙○○
    要求丙○○寫的。事後我有收到苗栗地方法院書狀，內容是
    關於乙○○持我簽發150 萬元本票向我要錢。」，「（上開
    150 萬元本票與本案有何關連）150 萬元是我在同一天簽發
    ，我已經忘記是開給丙○○還是乙○○。」，「（乙○○稱
    關於本票的金額，只有100 萬元是丙○○取得，150 萬元是
    你取得，提示原審卷110 頁，有何意見）我在偵查庭的陳述
    是乙○○叫我照著他的話講。」，「（為何要開250 萬元本
    票給你，又要叫你簽發150 萬元）我真的不知道。」，「（
    上訴人訴訟代理人：是否有當場親見乙○○交付250 萬元現
    金給丙○○）沒有。」，（提示原審卷170 到171 背面，偵
    查中所述是否確實）我並沒有跟乙○○借150 萬元。」等語
    （見本院卷第89頁至第91頁），證人甲○○於臺灣桃園地方
    法院檢察署95年度偵字第12352 號詐欺案件證稱：「（檢察
    官：為何丙○○要開立上開本票給你）因為乙○○幫丙○○
    解決100 萬元的債務，乙○○對我及丙○○說，不想讓部隊
    的人知道，債務是由乙○○出的，所以才以我的名字當成受
    款人，但票一開出即交給乙○○，丙○○開立上開本票時，
    只有我、乙○○、丙○○在場。」，「（為何本票金額是25
    0 萬元）我當時也有請乙○○處理我自己150 萬元的債務，
    丙○○請乙○○處理100 萬元的債務，我們就講好各自還各
    自的債務，但本票寫在一起，開立250 萬元的金額。」等語
    （見原審卷第171 頁）。參諸系爭本票面額250 萬元，係由
    上訴人簽發記名受款人為甲○○，再由甲○○背書交付予被
    上訴人，甲○○同日簽發面額150 萬元本票，嗣經被上訴人
    執有行使權利，甲○○於偵查中所稱係因被上訴人為上訴人
    處理100 萬元的債務及為其處理150 萬元的債務，因此由上
    訴人簽發系爭本票等語，應屬實情，上訴人徒以甲○○證稱
    伊未當場收受現金250 萬元，謂被上訴人係以無對價或以不
    相當之對價取得系爭本票云云，殊非可採。
八、被上訴人自認就系爭本票債權僅止於1,000,000 元，其餘1,
    500,000 元部分之票據債權不存在，上訴人則主張系爭本票
    就超過666,878 元部分之票據權利不存在，就兩造爭執333,
    122 元部分，上訴人執前開情由主張票據權利不存在均非可
    採，被上訴人之抗辯則屬可信。從而，上訴人請求確認被上
    訴人執有系爭本票超過1,000,000 元之票據權利不存在，為
    有理由，應予准許，逾此所為請求，為無理由，應予駁回。
    原審就上開應准許，為上訴人敗訴之判決，尚有未洽，上訴
    人此部分上訴，求予廢棄改判，為有理由，爰由本院予以廢
    棄改判如主文第2 項所示，至上訴人請求不應准許部分，原
    審為上訴人敗訴之判決，經核並無違誤，上訴人此部分上訴
    ，求予廢棄改判，為無理由，應予駁回。
九、本件事證已臻明確，兩造其餘攻擊防禦方法及舉證，核與判
    決無影響，毋庸一一論列，併此敘明。
十、據上論結，本件上訴為一部有理由，一部無理由，依民事訴
    訟法第436 條之1 第3 項、第385 條第1 項前段、第449 條
    第1 項、第450 條、第79條，判決如主文。
中    華    民    國    97    年    8    月    28     日
                  民事第三庭審判長法  官  汪智陽
                                  法  官  張天民
                                  法  官  熊祥雲
上列正本證明與原本無異。
不得上訴。
中    華    民    國    97    年    8    月    28     日
                                  書記官  陳鳳怡


司法院資訊處製作；財團法人民間司法改革基金會備份。
